臺北高等行政法院判決　　　　　　　　　　　　　　　九十三年度簡字第七七三號
　　原　　　告　甲○○
　　訴訟代理人　戊○○
　　被　　　告　臺北縣政府
　　代　表　人　乙○○代理縣.
　　訴訟代理人　丙○○
　　　　　　　　丁○○
右當事人間因水土保持法事件，原告不服行政院農業委員會中華民國九十三年四月六
日農訴字第○九三○一○九八三五號訴願決定，提起行政訴訟。本院判決如左：
    主  文
原告之訴駁回。
訴訟費用由原告負擔。
    事  實
壹、事實概要：
    緣原告未先擬具水土保持計畫送主管機關核定，即擅於臺北縣平溪鄉○○段薯榔
    小段一一五地號山坡地內開挖整地、建築房屋、堆積土石，經行政院農業委員會
    水土保持局於民國（以下同）九十二年十月二十八日以水保監字第○九三○○五
    四九五六號函請被告查處，案經被告於九十二年十一月十一日會同原告及相關單
    位人員至現場勘查違規行為屬實，爰以其違反水土保持法第十二條及第二十三條
    第二項之規定，依同法第三十三條第一項第二款之規定，以九十三年二月四日北
    府農山字第○九三○○五四九五六號函裁處原告新臺幣（以下同）六萬元罰鍰，
    並應立即停止一切非法開發、使用行為，且應於九十三年四月五日前，於現地實
    施全面植生，其植生覆蓋率應依照水土保持技術規範第六十一條之規定辦理，辦
    理完成後，應函報被告農業局派員檢查。原告不服，提起訴願，遭駁回後，遂向
    本院提起行政訴訟。
貳、兩造聲明：
一、原告聲明：求為判決
１、訴願決定及原處分關於罰鍰部分均撤銷。
２、訴訟費用由被告負擔。
二、被告聲明：求為判決如主文所示。
、兩造爭點：
    原告未先擬具水土保持計畫送主管機關核定，即擅於臺北縣平溪鄉○○段薯榔小
    段一一五地號山坡地內開挖整地、建築房屋、堆積土石，是否違反水土保持法？
    被告依水土保持法第二十三及第三十三條裁處原告新臺幣六萬元罰鍰，並令停工
    ，限期改正，是否合法？
一、原告陳述：
１、本件原告確實係因為於臺北縣平溪鄉○○段薯榔寮小段一一五地號上老家祖厝歷
    經九二一地震及數次颱風，造成土石流侵害房屋被山洪沖走基地土壤大量流失，
    為了老母有安身之所，而在上開土地上回復原狀及重修舊有祖厝，面積不過約三
    十一坪而已。詎被告動輒祭出「水土保持法」等嚴刑峻法，裁處罰鍰，實令人有
    「殺雞用牛刀」「用大砲打小鳥」之感覺（違背行政程序法第七條之比例原則）
    ，殊不適當。
２、事實上，原告為工人（管線工）出身，教育程度不高，對於法令更是不知，只是
    老家祖厝之修建及年邁母親有安身之所，且所修建之面積不過三十一坪，似此情
    形，實與水土保持法第二十三條、第三十三條之處罰規範對象意旨精神不符，且
    參酌刑事訴訟法第二百五十三條「微罪不舉」之精神，爰請判決如原告訴之聲明
    。
二、被告陳述：
１、依據「水土保持法」第八條第一項：「下列地區之治理或經營、使用行為，應經
    調查規劃，依水土保持技術規範實施水土保持之處理與維護：．．．五、於山坡
    地或森林區內開發建築用地，或設置公園、墳墓、遊憩用地、運動場地或軍事訓
    練場、堆積土石、處理廢棄物或其他開挖整地。．．．」第十二條：「水土保持
    義務人於山坡地或森林區內從事下列行為，應先擬具水土保持計畫，送請主管機
    關核定，如屬依法應進行環境影響評估者，並應檢附環境影響評估審查結果一併
    送核：一、從事農、林、漁、牧地之開發利用所需之修築農路或整坡作業。二、
    探礦、採礦、鑿井、採取土石或設置有關附屬設施。三、修建鐵路、公路、其他
    道路或溝渠等。四、開發建築用地、設置公園、墳墓、遊憩用地、運動場地或軍
    事訓練場、堆積土石、處理廢棄物或其他開挖整地。前項水土保持計畫未經主管
    機關核定前，各目的事業主管機關不得逕行核發開發或利用之許可。第一項各款
    行為申請案依區域計畫相關法令規定，應先報請各區域計畫擬定機關審議者，應
    先擬具水土保持規劃書，申請目的事業主管機關送該區域計畫擬定機關同級之主
    管機關審核。水土保持規劃書得與環境影響評估平行審查。」第二十三條第二項
    ：「未依第十二條至第十四條規定之一擬具水土保持計畫送主管機關核定而擅自
    開發者，除依第三十三條規定按次分別處罰外，主管機關應令其停工，得沒入其
    設施及所使用之機具，強制拆除及清除其工作物，所需費用，由經營人、使用人
    或所有人負擔，並自第一次處罰之日起兩年內，暫停該地之開發申請。」第三十
    三條第一項：「有下列情形之一者，處新臺幣六萬元以上三十萬元以下罰鍰：．
    ．．違反第十二條至第十四條規定之一，未先擬具水土保持計劃或未依核定計劃
    實施水土保持之處理與維護者，或違反第二十三條規定，未在規定期限內改正或
    實施仍不合水土保持技術規範者。．．．」
２、原告主張意謂：原處分書違規地點係因災害而重建家園，且開挖整地、建築房舍
    、堆積土石總面積不過區區之三十坪，被告執法太過嚴峻．．．云云。惟查：
(1)、被告於九十二年十一月十一日會同相關單位人員至現場勘查，確有開挖整地、建
    築房舍、堆積土石違反水土保持法之情形，現場所拍之照片已明顯有上述違規情
    形。
(2)、水土保持法第十二條規定，於山坡地內從事開發建築用地、堆積土石、開挖整地
    等行為，應先擬具水土保持計畫，送請主管機關核定，原告未依規定申請，已違
    法在先。
(3)、原告所陳述之災害，並無相關佐證資料，被告於會勘時原告亦未曾提及，且被告
    於九十二年十一月十三日北府農山字第○九二○六九二三六二號函，請原告依行
    政程序法第一百零二條規定陳述意見，並提出合法使用證明文件憑核，原告並未
    提出任何說明或證明文件。
３、綜上所述，原告主張顯不足採，本件訴訟為無理由，爰請判決如被告答辯之聲明
    。
    理　由
一、按「簡易訴訟程序之裁判得不經言詞辯論為之。」行政訴訟法第二百三十三條第
    一項定有明文，合先敘明。
二、按「公、私有土地之經營或使用，依本法應實施水土保持處理與維護者，該土地
    之經營人、使用人或所有人，為本法所稱之水土保持義務人。」、「水土保持義
    務人於山坡地或森林區內從事下列行為，應先擬具水土保持計畫，送請主管機關
    核定，如屬依法應進行環境影響評估者，並應檢附環境影響評估審查結果一併送
    核：．．．四、開發建築用地、設置公園、墳墓、遊憩用地、運動場地或軍事訓
    練場、堆積土石，處理廢棄物或其他開挖整地。」、「未依第十二條至第十四條
    規定之一擬具水土保持計畫送主管機關核定而擅自開發者，除依第三十三條規定
    按次分別處罰外，主管機關應令其停工，得沒入其設施及所使用之機具，強制拆
    除及清除其工作物，所需費用，由經營人、使用人或所有人負擔，並自第一次處
    罰之日起兩年內，暫停該地之開發申請。」、「有下列情形之一者，處新臺幣六
    萬元以上三十萬元以下罰鍰．．．二、違反第十二條至第十四條規定之一，未先
    擬具水土保持計畫或未依核定計畫實施水土保持之處理與維護者，或違反第二十
    三條規定，未在規定期限內改正或實施仍不合水土保持技術規範者。」水土保持
    法第四條、第十二條第一項、第二十三條第二項及第三十三條第一項第二款分別
    定有明文。
三、本件原告未先擬具水土保持計畫送主管機關核定，即擅於臺北縣平溪鄉○○段薯
    榔小段一一五地號山坡地內開挖整地、建築房屋、堆積土石，經行政院農業委員
    會水土保持局於九十二年十月二十八日以水保監字第○九三○○五四九五六號函
    請被告查處，案經被告於九十二年十一月十一日會同原告及相關單位人員至現場
    勘查違規行為屬實，爰以其違反水土保持法第十二條及第二十三條第二項之規定
    ，依同法第三十三條第一項第二款之規定，以九十三年二月四日北府農山字第○
    九三○○五四九五六號函裁處原告六萬元罰鍰，並應立即停止一切非法開發、使
    用行為，且應於九十三年四月五日前，於現地實施全面植生，其植生覆蓋率應依
    照水土保持技術規範第六十一條之規定辦理，辦理完成後，應函報被告農業局派
    員檢查。原告就罰鍰部分不服，循序提起訴願及本件行政訴訟。
四、原告於本件行政訴訟中訴稱，原處分書違規地點係因災害而重建家園，且開挖整
    地、建築房舍、堆積土石總面積不過區區之三十坪，被告執法太過嚴峻云云。惟
    查：
１、被告於九十二年十一月十一日會同相關單位人員至現場勘查，確有開挖整地、建
    築房舍、堆積土石違反水土保持法之情形，現場所拍之照片已明顯有上述違規情
    形。
２、水土保持法第十二條規定，於山坡地內從事開發建築用地、堆積土石、開挖整地
    等行為，應先擬具水土保持計畫，送請主管機關核定，原告未依規定申請，已違
    法在先。
３、原告所陳述之災害，並無相關佐證資料，被告於會勘時原告亦未曾提及，且被告
    於九十二年十一月十三日以北府農山字第○九二○六九二三六二號函請原告依行
    政程序法第一百零二條規定陳述意見，並提出合法使用證明文件憑核，原告並未
    提出任何說明或證明文件。
五、綜上所述，原告之陳詞均不可採，而被告所為裁處原告六萬元罰鍰之處分，揆諸
    首揭規定，洵無違誤，訴願決定予以維持，亦無不合。原告徒執前詞，訴請撤銷
    訴願決定及原處分關於罰鍰部分，並無理由，應予駁回。
六、本件事證已臻明確，兩造其餘攻擊防禦方法均與本件判決結果不生影響，故不逐
    一論述，併此敘明。
據上論結，本件原告之訴為無理由，爰依行政訴訟法第二百三十三條第一項、第二百
三十六條、第一百九十五條第一項後段、第九十八條第三項前段判決如主文。
中　　華　　民　　國　　　九十三　　　年　　　十二　　　月　　二十二　　日
　　　　　　　　　　　　　　　臺 北 高 等 行 政 法 院 第 一 庭
            　　                    　　　　 法    官 吳慧娟
右為正本係照原本作成。
本件以訴訟事件所涉及之法律見解具有原則性者為限，始得於本判決送達後二十日內
向本院提出上訴狀並表明上訴理由，如已於本判決宣示後送達前提起上訴者，應於判
決送達後二十日內補具上訴理由（均按他造人數附繕本），且經最高行政法院許可後
方得上訴。
中　　華　　民　　國　　　九十三　　　年　　　十二　　　月　　二十二　　日
            　　　　　　　　　　　　　　     書 記 官 劉道文
